【裁判字號】    95,台上,3417
【裁判日期】    950622
【裁判案由】    殺人未遂等罪
【裁判全文】
最高法院刑事判決            九十五年度台上字第三四一七號
    上  訴  人  台灣高等法院台中分院檢察署檢察官
    被      告  甲○○
                        （另案在台灣嘉義監獄鹿草分監執行
                        中）
上列上訴人因被告殺人未遂等罪案件，不服台灣高等法院台中分
院中華民國九十五年三月二十九日第二審判決（九十五年度上訴
字第一○四號，起訴案號：台灣南投地方法院檢察署九十四年度
偵字第二四九七號），提起上訴，本院判決如下：
    主  文
原判決撤銷，發回台灣高等法院台中分院。
    理  由
本件原判決認定：被告甲○○於民國九十四年七月九日十一時四
十五分許，乘坐其男友陳漢鴻（併由台灣彰化地方法院另案審理
）所駕駛Ｙ八─九五○七號自用小客車，前往南投縣竹山鎮○○
路○段青葉餐廳之停車場後，陳漢鴻下車進入趙益軍所有停放該
處之ＵＲ─七二二二號自用小客車內竊取物品，為趙益軍及其友
人乙○○發現，上前將陳漢鴻壓制在地。被告見狀一時心慌，隨
即駕駛上開Ｙ八─九五○七號小客車離開現場，當趙益軍及乙○
○報警處理中，被告為營救陳漢鴻，於離去約五分鐘後，又駕駛
該小客車返回現場，其明知自己不諳車輛駕駛技術，於駕車營救
陳漢鴻之過程中，極有可能撞及壓制陳漢鴻之乙○○，造成其身
體受傷之結果，竟仍基於普通傷害之故意，駕車往陳漢鴻所在處
駛去，乙○○倉卒間閃避不及，遭被告所駕車輛撞及，致乙○○
受有左側橈尺骨粉碎性骨折、四肢多處擦傷之傷害等情。因而撤
銷第一審關於傷害部分之判決，改判仍論處被告傷害人之身體罪
刑（處有期徒刑一年）。並以公訴意旨略以：被告與陳漢鴻係共
同基於意圖為自己不法所有之犯意聯絡，於上開時地，由被告在
車上把風，陳漢鴻則攜帶其所有客觀上可供兇器使用金屬製之圓
型扳手二支及Ｌ型開鎖器扳手二支，以破壞車門鎖方式，開啟上
開趙益軍所有之小客車門鎖，進入車內竊盜物品，尚未得手之際
，即為趙益軍等人發現而將陳漢鴻壓制在地，被告為營救陳漢鴻
，乃於駕車離去後又折返現場，連續三次直接加速或倒車對乙○
○等人猛力衝撞，致乙○○受有上開傷害，因認被告涉有刑法第
三百二十九條之準強盜罪嫌，但經審理結果，認為不能證明被告
此部分犯罪，因而維持第一審諭知被告竊盜部分無罪之判決，駁
回此部分檢察官在第二審之上訴，固非無見。
惟查：(一)、被告在警詢時已自承其駕駛Ｙ八─九五○七號自用小
客車衝撞人群，是要載下車竊盜之陳漢鴻「逃離現場」（見警卷
第三頁），原判決亦認陳漢鴻係進入趙益軍所有之自用小客車內
竊取財物，嗣被告見陳漢鴻為乙○○等人壓制，乃於駕車離去後
又折返現場「營救陳漢鴻」，則被告茍與陳漢鴻有共同竊盜之犯
意聯絡，其駕車衝撞人群以營救陳漢鴻逃離現場之行為，自構成
刑法第三百二十九條之準強盜罪或第三百二十九條、第三百三十
條之加重準強盜罪。原判決雖論述依陳漢鴻、趙益軍、乙○○在
偵審中之證言，無從認定被告有共同竊盜之犯意，惟被告在警詢
中已陳稱是陳漢鴻提議要去青葉餐廳竊取他人車上財物，「都用
工具開啟被害人的車門」、「他（即陳漢鴻）以前有這種犯罪行
為，都用工具開啟被害人的車門」（見警卷第二頁），復於第一
審先後坦承：「就竊盜部分，我承認檢察官起訴之犯罪事實」各
等語（見一審卷第十二頁、第二九頁），上開供述，何以不能據
為被告與陳漢鴻共同竊盜及被告進而有準強盜犯行之不利論證，
原判決悉未說明論列，理由已嫌欠備。又乙○○在第一審證稱：
「……參觀完畢後回到停車場準備開車，我聽到趙益軍大叫，說
：『你上我車幹什麼，把東西還給我』，我看到旁邊有一輛發動
中的車子，我判斷是把風的，我準備上前攔截，走到車門旁邊，
我看見那輛車子的駕駛把車窗搖上、車門鎖上，然後加速開走」
（見一審卷第六四頁，原判決第七頁第十六至二一列），如果無
訛，其似證述渠等發現陳漢鴻自趙益軍之小客車下來而予以喝問
當時，內有被告之Ｙ八─九五○七號小客車係已呈「發動中」狀
態。原判決遽謂「被告於陳漢鴻遭人制伏後，之所以發動車輛且
將車窗搖上、車門鎖上，驅車駛離現場，其可能之原因實所在多
有，不能僅憑被告駕車駛離現場之行為及證人主觀之臆測，即推
論其有為自己不法所有之竊盜犯意及把風之行為分擔，而為被告
（準強盜）犯罪事實之認定」云云（見原判決第七頁第二一至二
五列），而就陳漢鴻下車開啟趙益軍之小客車車門入內行竊當時
，被告乘坐之前揭小客車引擎是否保持「發動中」狀態，以為隨
時接應陳漢鴻之準備一節，並未深入查明，細心剖析，即率認被
告係見陳漢鴻遭乙○○等人制伏後，始發動車子云云，亦嫌速斷
。(二)、原判決認定被告「不諳駕駛技術」，理由中並以陳漢鴻在
偵查及第一審之證述，謂「被告不會開車」、「明知自己不諳車
輛駕駛技術」等情，資為所認被告駕車衝撞人群並無殺人故意之
佐憑（見原判決第一頁倒數第三列、第二頁末三列、第三頁倒數
第四列）。惟被告始終不曾供述其不會開車或不諳駕駛技術，且
其有無向監理機關請領自用小客車駕駛執照，原審亦未調查；而
陳漢鴻在第一審經詰以：「你是沒有看過甲○○開車，或是她根
本不會開車？」時，係稱：「我跟她在一起時候沒有看過她開車
」（見一審卷第六九頁），顯見陳漢鴻之前所云被告不會開車，
實係指其未見過被告開車而言，原審僅憑陳漢鴻語意不明之供述
，作為被告「不諳駕駛技術」之論據，已難謂合。又被告於警詢
時稱：「我想回去救陳漢鴻，所以才開車回去並衝撞人群。衝撞
人群共二次。有人受傷」（見警卷第二頁），在第一審供稱：「
就殺人未遂部分，我承認檢察官起訴之犯罪事實」（見一審卷第
十二頁），在原審供稱：「當時有很多人，我看不到我男友」（
見原審卷第五三頁）；陳怡菁於偵查中證稱：「……，車子就從
路口衝下來了，車子有踩一下下煞車，但是就再直接加速衝下來
了。車子之前踩一下煞車的意思好像是要嚇當場的人，要讓他們
都離開，但是可能是他們都沒有離開，車子就直接加速撞上去，
撞到了陳漢鴻及捉陳漢鴻的人，車子撞上去之後又轉彎再用倒車
撞一次，車子就撞到我的車子」（見偵查卷第四十至四一頁、原
判決第三頁第六至十三列）；乙○○在第一審證稱：「那輛車子
又開回來，我背對著門口所以沒有看到，車子就從後面撞過來，
第一次衝撞我們之後，我和陳漢鴻被壓在引擎下面，因為那是碎
石地，車子輪胎一直打滑，沒辦法過去，他（即被告）就倒車再
衝上來」（見一審卷第六四頁）；趙益軍在第一審供證：「……
正在拉扯時，突然有部車子從停車場裡面衝出去離開，那時候我
們押住那個男子，準備要報警，剛剛衝出去的那輛車又開回來，
對著我們人群衝撞，撞到我、乙○○、戴雨生、那個男子，……
那個男子和乙○○一起被壓在車下。那輛車又倒車，因為我已經
閃開……」、「車速蠻快的，可以反應的時間很短暫」、「車子
撞到我們之後，乙○○和那個男子都被壓在車子底下，車子倒車
又往前，再倒車繞了一圈」、「車子前面卡到人，而且有石頭無
法往前」（見一審卷第六一至六三頁）；孫永誠在第一審證述：
「我們到現場時候，甲○○還在倒車衝撞」、「我看到她（即被
告）來回衝撞二次。倒車前進一次，又倒車再前進一次」（見一
審卷第五七頁）。依此以觀，被告於陳漢鴻竊盜被發現當時，既
能瞬間順利自停放諸多車輛之青葉餐廳停車場駕車衝離而去，旋
又折返該處故意加速衝撞人群，嗣因碎石地打滑及車前石塊擋路
，竟又立即改以倒車直行或倒車繞圈等方式繼續衝撞，俱見其駕
駛技術之熟練及駕馭反應之伶敏，能否謂為「不諳駕駛技術」或
「不會開車」之人，即非無疑。原審未詳加研求，遽認被告「不
諳駕駛技術」、「不會開車」，亦嫌速斷。再者，被告雖曾稱：
「我往那群人方向開過去，想要嚇跑他們，結果聽到陳漢鴻在叫
，我才知道輾到陳漢鴻，我很緊張想要把車子從陳漢鴻身體移開
，不小心按到倒車的排檔，本來是要往前的」云云（見一審卷第
十三頁），惟陳漢鴻在第一審經詰以：「你被撞後有無向甲○○
求救？」時，已明確證稱：「當時情況無法求救，我人已經被壓
在車子底下，胸部有受傷無法呼救」（見一審卷第六九頁），顯
見被告所辯第一次衝撞人群後，因聽聞陳漢鴻被輾壓之呼叫，為
移開車輛，始接續駕車前後移動云云，亦與實情不符；又被告於
第一次衝撞人群之前，固曾先踩煞車，但依陳怡菁、乙○○、趙
益軍及被告前揭所述，被告因乙○○等人未放開陳漢鴻，於不見
陳漢鴻之情形下，隨即加速往人群衝撞，亦即被告著手加速直接
衝撞人群時，並無任何煞車之舉動。而開車加速直接衝撞人群，
能致人死亡，乃眾所周知之事，被告於警詢時亦自承知道用小客
車高速衝撞會致人於死（見警卷第二至三頁），竟仍加速直接衝
撞人群，能否謂其行為時，僅有普通傷害之故意，而就人群中茍
有任何人遭其駕車撞擊死亡，亦欠缺「不違背其本意」之認識？
自亦待研酌。至被告第一次衝撞人群後，又再倒車衝撞，依其前
述「我看不到我男友」及陳漢鴻所稱「當時情況無法求救」等情
以觀，被告似係不知陳漢鴻於第一次衝撞時已被撞倒並卡在車底
下，原審未根究明白，詳加釐清，遽以被告衝撞人群「前」踩煞
車，認作被告撞及人群「時」有踩煞車，及以陳漢鴻所受傷勢較
他被害人為重，即謂被告並無殺人之犯意云云，亦嫌速斷。(三)、
本件依第一審檢察官起訴之事實，係認被告於前揭時地，與陳漢
鴻共同基於意圖為自己不法所有之犯意聯絡，由陳漢鴻攜帶扳手
等兇器，進入趙益軍所有之小客車內著手竊取財物，尚未得手之
際，即為趙益軍等人發覺而將陳漢鴻壓制在地，被告見狀駕車逃
離現場而共同竊盜未遂後，另行基於殺人之犯意，明知以車輛向
人身體撞擊，足以造成死亡之結果，乃於離去五分鐘後，再駛返
現場，並直接加速對乙○○等人群猛力撞擊，涉嫌殺人未遂，而
依刑法第二百七十一條第二項、第一項之殺人未遂罪及同法第三
百二十一條第二項、第一項第三款加重竊盜未遂罪，對被告提起
公訴，並敘明所犯上揭二罪間，犯意各別，行為互異，請予分論
併罰。惟原審審理中，檢察官業就被告所涉犯加重竊盜部分，因
已為脫免共犯陳漢鴻被逮捕，而開車衝撞被害人等，當場施以強
暴，而更正為依刑法第三百二十九條之準強盜罪名起訴（見原審
卷第五十頁）。依其起訴之事實及更正後之罪名，被告駕車衝撞
乙○○等人之行為，即應就其被訴準強盜及殺人未遂罪嫌，予以
裁判。乃原判決僅就第一審判決之傷害部分撤銷改判（將被訴殺
人未遂部分，變更起訴法條為傷害），及駁回檢察官其餘部分（
指第一審就竊盜部分所為無罪之裁判）之上訴，對於被告被訴準
強盜行為，則未為實體裁判，已有未合。又檢察官依其起訴之事
實，更正起訴罪名後，其論罪之方式已與起訴書之記載不同，被
告開車衝撞行為，除被訴殺人未遂外，亦為準強盜施「強暴」之
行為，於此情形，倘其中一部不構成犯罪時，究應說明此部分不
另為無罪之諭知，或分別為有罪及無罪之判決，亦非無疑。原審
未予究明，即遽行判決，亦有違誤。檢察官上訴意旨指摘原判決
不當，非無理由，應認有發回更審之原因。另原判決說明不另為
無罪諭知部分（即被訴殺趙益軍未遂部分），基於審判不可分原
則，併予發回。
據上論結，應依刑事訴訟法第三百九十七條、第四百零一條，判
決如主文。
中    華    民    國  九十五  年    六    月  二十二  日
                      最高法院刑事第十一庭
                          審判長法官  陳  世  雄
                                法官  魏  新  和
                                法官  吳  信  銘
                                法官  徐  文  亮
                                法官  蘇  振  堂
      本件正本證明與原本無異
                                      書  記  官
中    華    民    國  九十五  年    六    月  二十八  日
                                                      Ｑ


司法院資訊處製作；財團法人民間司法改革基金會備份。
